臺灣高等法院臺中分院刑事裁定
110年度毒抗字第1251號
抗  告  人  
即  被  告  劉仁昌
上列抗告人即被告因聲請施以強制戒治案件，不服臺灣臺中地方
法院110年度毒聲字第1171號中華民國110年9月11日裁定（聲請
案號：臺灣臺中地方檢察署110年度聲戒字第136號），提起抗告
，本院裁定如下：
    主  文
抗告駁回。
    理  由
一、抗告人即被告甲○○（下稱抗告人）抗告意旨略以：抗告人前
    因原審110年度毒聲字第686號裁定觀察勒戒確定，惟評估標
    準係將抗告人之前科納入計算，依此作為評估，恐有重複處
    分之疑。又最高法院刑事大法庭以109年度台上字第3826號
    變更觀察勒戒處遇標準及頻率，為此法務部業已修正有無繼
    續施用毒品傾向評估標準紀錄表，就評分項目之前案紀錄有
    所調整，並於民國000年0月00日生效，固有發現確實之新證
    據，足認抗告人應不施以強制戒治。且抗告人尚有另案之刑
    期待執行，於服刑期間並無吸食毒品之機會，何以認定有繼
    續施用毒品傾向，抗告人在勒戒期間看到有施用一、二級毒
    品觀察勒戒成功，有的人單純施用二級毒品就裁戒治，到底
    標準在哪裡，是心理師的自由心證還是怎樣，沒有一個標準
    ，爰依毒品危害防制條例第20條之1第2項聲請重新審理云云
    。
二、按觀察、勒戒後，檢察官或少年法院（地方法院少年法庭）
    依據勒戒處所之陳報，認受觀察、勒戒人無繼續施用毒品傾
    向者，應即釋放，並為不起訴之處分或不付審理之裁定；認
    受觀察、勒戒人有繼續施用毒品傾向者，檢察官應聲請法院
    裁定或由少年法院（地方法院少年法庭）裁定令入戒治處所
    強制戒治，其期間為6個月以上，至無繼續強制戒治之必要
    為止，但最長不得逾1年，毒品危害防制條例第20條第2項定
    有明文。次按有無繼續施用毒品傾向之評估標準，並非完全
    以受勒戒人勒戒後之結果為準，勒戒前之各種情況，仍應作
    為評估之依據。依勒戒處所評分說明手冊規定，係以前科紀
    錄與行為表現、臨床評估、社會穩定度，三項合併計算分數
    ，每一大項皆有靜態因子與動態因子。而關於有無繼續施用
    毒品傾向之評估標準，法務部因應毒品危害防制條例之修正
    及109年11月18日最高法院刑事大法庭109年度台上大字第38
    26號裁定意旨，業於110年3月26日以法矯字第11006001760
    號函修正頒布「有無繼續施用毒品傾向評估標準紀錄表」、
    「有無繼續施用毒品傾向評估標準評分說明手冊」，上開評
    分說明手冊載明判定之原則：「受觀察勒戒人入所後，經過
    2週時間的觀察、勒戒，由處所及醫療人員依據其各項紀錄
    、資料及觀察勒戒期間之行為表現，加以評分。在勒戒人入
    所4至6週後，可再做一次評估以做必要之評分修正。每一大
    項皆有靜態因子與動態因子。先以靜態因子分數評分，靜態
    因子分數總分在60分（含）以上為『有繼續施用毒品傾向』；
    60分以下，與動態因子分數相加，如果總分在60分（含）以
    上，為『有繼續施用毒品傾向』」，又評估標準紀錄表及說明
    手冊中「前科紀錄與行為表現」之第1題及第3題之計分方式
    修正如下(餘無修正)：㈠第1項「毒品犯罪相關司法紀錄」：
    計分方式修正為每筆(次)5分，總分上限為10分；㈡第3項「
    其他犯罪相關紀錄」：計分方式修正為每筆(次)2分，總分
    上限為10分。是被告有無「繼續施用毒品傾向」，係依具體
    個案之臨床實務及相關事證等情綜合判定，有其相當之專業
    依據及標準，且涉及專門醫學，又衡酌強制戒治之目的，係
    為協助施用毒品者戒斷毒品之心癮及身癮所為之一種保安處
    分類型，而該評估標準係將與判斷有無繼續施用傾向之相關
    因素加以列舉及量化，適用於每一位受觀察、勒戒處分之人
    ，具一致性、普遍性、客觀性，以利執法者判定受勒戒人有
    無繼續施用毒品傾向，倘其評估由形式上觀察，無擅斷或濫
    權等明顯不當情事，法院應予尊重。
三、經查：
  ㈠抗告人因施用第一、二級毒品案件，經原審依職權以110年度
    毒聲字第686號裁定送觀察、勒戒後，由法務部○○○○○○○○依
    據新修正施行之有無繼續施用毒品傾向評估標準說明手冊之
    評估結果：⒈前科紀錄與行為表現合計32分（毒品犯罪相關
    司法紀錄「14筆」以上限10分計、首次毒品犯罪年齡「20歲
    以下」計10分、其他犯罪相關紀錄「5筆」計10分計、入所
    時尿液毒品檢驗「無藥物反應」計0分，上開4項靜態因子合
    計30分；所內行為表現「持續於所內抽菸」計2分，動態因
    子合計2分）；⒉臨床評估合計31分（多重毒品濫用「有，種
    類Amphetamine〈安非他命〉Heroin〈海洛因〉」計10分、合法
    物質濫用「有，種類：菸、酒、檳榔」計6分、使用方式「
    無注射使用」計0分、使用年數「超過1年」計10分，上開靜
    態因子合計26分；精神疾病共病「無」計0分、臨床綜合評
    估（含病識感、動機、態度、就醫意願）評定為「偏重」計
    5分，上開2項動態因子合計5分）；⒊社會穩定度合計5分（
    工作「全職工作，工」計0分、家人藥物濫用「無」計0分，
    上開2項靜態因子計0分；入所後家人是否訪視為「有」計0
    分、出所後是否與家人同住為「否」計5分，上開2項動態因
    子以上限合計5分），以上1至3部分之總分合計68分（靜態
    因子共計56分，動態因子共計12分），經綜合判斷為有繼續
    施用毒品傾向，有該所110年8月25日中戒所衛字第11010005
    820號函附有無繼續施用毒品傾向證明書、有無繼續施用毒
    品傾向評估標準紀錄表在卷可稽。而前述綜合判斷之結果，
    係由該所具相關專業知識經驗之醫師，依其本職學識，於抗
    告人觀察、勒戒期間，就其過往前科紀錄與行為表現、臨床
    評估及社會穩定度等因素所為之綜合判斷，具有科學驗證所
    得之結論，且由形式上觀察，並無擅斷或濫權等明顯不當之
    情事，自得資為判斷抗告人有無繼續施用毒品傾向之證明。
　㈡按刑事責任所謂一事不二罰，係指對於同一犯罪行為，基於
    法秩序之維護與人民權益受剝奪應符比例原則之精神，施以
    法律評價，只許擇一種刑事處罰為之，並僅能處罰一次，不
    得重複施罰，始合公平正義理念（最高法院94年度台上字第
    6919號刑事判決意旨參照）。而毒品施用者因具有病患性犯
    人特質，對其施以觀察、勒戒或強制戒治之保安處分，旨在
    於幫助施用毒品者戒除毒癮，處分之性質非為懲戒行為人，
    而係為消滅其再次施用毒品之危險性，採以觀察、勒戒方式
    戒除其身癮，及以強制戒治方式戒除其心癮之措施，在評估
    有無繼續施用毒品傾向時，納入施用者前此之毒品等前案紀
    錄作為指標，通案列計一致但比重不同之分數（毒品犯罪相
    關司法紀錄每筆5分，其他犯罪相關紀錄每筆2分），再為個
    案上之統計與分數加總，最後得出有繼續施用毒品傾向之結
    論而認施用者有強制戒治之必要，有其本質考量及合理之關
    連性，並非針對其過去之前案紀錄再重複為刑事處罰，二者
    性質、程序皆有不同，並無違反一事不再理原則之情事。抗
    告人指稱評估標準係將抗告人之前科納入計算，依此作為評
    估，恐有重複處分之疑，顯有誤會。
  ㈢又抗告意旨亦陳稱抗告人尚有另案之刑期待執行，於服刑期
    間並無吸食毒品之機會，何以認定有繼續施用毒品傾向云云
    。惟按毒品危害防制條例所規定之觀察、勒戒及強制戒治處
    分，其立法意旨在幫助施用毒品者戒除毒癮，該處分之性質
    非為懲戒行為人，而係為消滅受處分人再次施用毒品之危險
    性，目的係在戒除行為人施用毒品身癮及心癮之措施；且觀
    察、勒戒及強制戒治係導入一療程觀念，針對受處分人將來
    之危險所為預防、矯治措施之保安處分，以達教化與治療之
    目的，可謂刑罰之補充制度，是毒品危害防制條例本身所規
    定之觀察、勒戒及強制戒治等保安處分，雖兼具自由刑之性
    質，卻有刑罰不可替代之教化治療作用。本件抗告人因不同
    之犯罪，接受國家不同法律程序之制裁，即係出於立法者基
    於不同目的及考量而為有意區別之規定，即抗告人有無繼續
    施用毒品之傾向與其有無機會再施用毒品自屬二事，故本案
    抗告人是否另案尚有有期徒刑待執行，均核與本件應否裁定
    將抗告人令入戒治處所強制戒治之判斷無涉，尚無足解免其
    應受之強制戒治處分。
  ㈣至抗告意旨另陳稱欲依毒品危害防制條例第20條之1規定聲請
    重新審理乙節，惟按毒品危害防制條例第20條之1第1項規定
    ，聲請重新審理之前提要件，必需觀察、勒戒或強制戒治之
    裁定確定後始得為之，而抗告人既經合法提起抗告，則本件
    原審諭知抗告人應強制戒治之裁定仍處於抗告之程序，尚未
    確定，核與重新審理之要件不合，自無從依毒品危害防制條
    例第20條之1規定，聲請重新審理，附此敘明。
四、綜上所述，原審法院依毒品危害防制條例第20條第3項、第2
    項後段規定，裁定抗告人令入戒治處所施以強制戒治，其期
    間為6個月以上，至無繼續強制戒治之必要為止，但最長不
    得逾1年，經核無不合。抗告人仍執前詞提起抗告，指摘原
    裁定不當，為無理由，應予駁回。
五、據上論斷，應依刑事訴訟法第412條，裁定如主文。　
中　　華　　民　　國　 110　　年　　11　　月　　3     日
            刑事第七庭   審判長法　官  梁  堯  銘
                               法　官  王  鏗  普
                               法　官  羅  國  鴻
以上正本證明與原本無異。
不得再抗告。           
                               書記官  吳  姁  穗  
　　　　　　　　　　　　　　　 
中　　華　　民　　國　　110 　年　　11　　月　　3 　　日